臺中高等行政法院判決
　　　　　　　　　　　　　　　九十四年度簡字第三四號
原　　　告　甲○○
訴訟代理人　陳淑芬　律師
被　　　告　苗栗縣政府
代　表　人　乙○○
訴訟代理人　丁○○
上列當事人間因水土保持法事件，原告不服行政院農業委員會中
華民國九十三年六月十五日農訴字第○九三○一一三五四○號訴
願決定，提起行政訴訟。本院判決如下︰
　　主  文
原處分及訴願決定關於處原告新台幣壹拾萬元之罰鍰部分均撤銷
。
訴訟費用由被告負擔。
　　事  實
甲、事實概要：緣訴原告於民國九十二年十一月五日擬具簡易水
    土保持申請書，向被告申請於苗栗縣公館鄉○○○段二九二
    －四一、一二二－一號土地，施作駁坎長約二十九公尺、深
    約一˙二公尺、高約二˙六公尺，經被告於九十二年十一月
    二十四日准予水土保持處理與維護。嗣經被告於九十二年十
    二月二十四日及九十三年一月六日派員實地勘查結果，除與
    原核定現場位置不符外，另有擴大整地作為停車場之嫌，施
    工中之擋土牆長約五十三米、高約三米，土方量堆積約二、
    五○○立方公尺，同段一二二－一號土地開挖整地約一七○
    平方公尺。被告以原告違反行為時水土保持法第二十三條及
    第十二條第一項第二款之規定，除於九十三年一月二十八日
    以府農保字第○九三○○○八五九三號函裁處原告新台幣（
    下同）十萬元罰鍰，命其應立即停止一切非法開發使用行為
    ，並應將擋土牆鋼筋拆除，恢復原狀，同段一二二－一地號
    恢復原狀並植生，原告不服，提起訴願，經訴願決定將原處
    分命原告「拆除擋土牆鋼筋、恢復原狀，及苗栗縣公館鄉○
    ○○段一二二－一地號土地恢復原狀並植生」部分撤銷，其
    餘部分訴願駁回。原告仍不服，遂提起本件行政訴訟。
乙、兩造聲明：
一、原告聲明求為判決：原處分及訴願決定關於裁處原告十萬元
                      罰鍰部分均撤銷。
二、被告聲明求為判決：原告之訴駁回。
丙、兩造之陳述：
壹、原告起訴意旨及補充理由略以：
一、按水土保持法第四條條文「該土地之經營人、使用人或所有
    人」之排列次序得知，水土保持義務人，應先要查有無經營
    人、使用人，若皆無最後才是輪到所有人。若有違反水土保
    持之情事，處罰對象亦是先查有無經營人、使用人，若皆無
    才處罰所有人。
二、訴外人丙○○於九十二年四月十八日以在其所有坐落苗栗縣
    公館鄉○○○段一二二－二一地號等土地上要興建「明永堂
    廟」為由，願將其所有同段一二二－六地號土地內約二三五
    平方公尺分割給予原告及兩位兄長邱瑞臺、邱瑞嵐共有，換
    取原告及兩位兄長拋棄上揭一二二－二一地號土地上之繼承
    所得之地上權。九十二年十月二十日丙○○又以土地法修改
    為由，要將前揭九十二年四月十八日土地交換協議改為土地
    捐贈協議，並由丙○○負責在同段一二二－一地號內如附圖
    所示位置彩紅色部分構築駁坎，且原告與兄長等三人將附圖
    編號Ｃ部分土地換贈給丙○○，嗣後丙○○取得原告及兄長
    兩人的同意，利用原告名義申請在二九二－四一與一二二－
    一地號土地上施作駁坎等簡易水土保持，經被告核准在案。
三、原告是水土保持名義上申請人，被告受理申請時，於九十二
    年十一月二十日至現場會勘時，係實際申請人丙○○引導被
    告承辦員丁○○到現場勘查，指出伊申請施作駁坎位置，原
    告實際不知被告核准位置。又丙○○施作位置係二九二－四
    一與毗鄰一二四－二號土地界址上，施作之工程且係擋土牆
    不是駁坎，長有五十三公尺、高三公尺，堆置土石長約五十
    公尺、寬約十五公尺、高約三公尺，土方量二、二五○立方
    公尺，另堆置三堆土石約二五○立方公尺，土方量總計約二
    、五○○立方公尺，土石來源丙○○擅自同段二九二－二九
    號土地，將原告道路堵住，阻斷與二九二－三五號土地通路
    。被告九十二年十二月二十四日會勘現場，發現施作位置與
    核准位置不同，且施作工程長、寬、高亦與核准不同而撤銷
    原核准案，是原告並非違反水土保持義務人，被告不應裁罰
    。
貳、被告答辯意旨略以：
一、按依行為時水土保持法第四條、第八條及第十二條第一項、
    第二十三條第一項、第三十三條第一項第二款之規定，本件
    原告未依原核定計劃實施，在苗栗縣公館鄉○○○段二九二
    －四一、一二二－一號山坡地內擴大整地，有興建擋土牆作
    為停車場之嫌，施作位置亦與原核准位置不同，原核准長度
    約二十九公尺，實際施作長度約五十三公尺，其違規事實至
    為明顯。
二、原告雖辯稱「丙○○取得原告兄長兩人同意，利用原告名義
    申請二九二－四一與一二二－一號土地施作駁坎等簡易水土
    保持」，惟查本申請案件，被告於九十二年十一月二十日現
    場會勘時，由原告親自簽名確認在案，依行政程序法第二十
    條，申請人為當事人之規定，水土保持法相關規定土地所有
    權人即為水土保持義務人，故原告仍為水土保持義務人之處
    分對象，仍應受水土保持法之規範，其違規事實洵堪認定。
    至原告稱處罰對象應先查明有無「經營人、使用人」部分，
    被告另案以九十三年七月六日府農保字第○九三○○六九五
    八七號函處分行為人丙○○在案，本件處分原告，揆諸旨揭
    規定並無不合。
　　理  由
一、按「公、私有土地之經營或使用，依本法應實施水土保持之
    處理與維護者，該土地之經營人、使用人或所有人，為本法
    所稱之水土保持義務人。」、「下列地區之治理或經營、使
    用行為，應經調查規劃，依水土保持技術規範實施水土保持
    之處理與維護：．．．五於山坡地或森林區內開發建築用地
    或設置公園、墳墓、遊憩用地、運動場地或軍事訓練場、堆
    積土石、處理廢棄物或其他開挖整地．．．。」又「水土保
    持義務人於山坡地或森林區內從事下列行為，應先擬具水土
    保持計畫，送請主管機關核定，如屬依法應進行環境影響評
    估者，並應檢附環境評估審查結果一併送核：一從事農、林
    、漁、牧地之開發利用所需之修築農路或整坡作業。．．．
    四開發建築用地、設置公園、墳墓、遊憩用地、運動場地或
    軍事訓練場、堆積土石、處理廢棄物或其他開挖整地。．．
    ．第一項各款行為，屬中央主管機關指定之種類，且其規模
    未達中央主管機關所定者，其水土保持計畫得以簡易水土保
    持申報書代替之；其種類及規模，由中央主管機關定之。」
    、「有下列情形之一者，處新台幣六萬元以上三十萬元以下
    罰鍰：．．．二違反第十二條至第十四條規定之一，未先擬
    具水土保持計畫或未依核定計畫實施水土保持之處理與維護
    者，．．．。」分別為行為時水土保持法第四條、第八條第
    一項第五款、第十二條及第三十三條第一項第二款分別定有
    明文。
二、經查，原告於九十二年十一月五日擬具簡易水土保持申請書
    ，以修築道路為開發目的，向被告申請於苗栗縣公館鄉○○
    ○段二九二－四一、一二二－一號土地，施作駁坎長約二十
    九公尺、深約一˙二公尺、高約二˙六公尺，經被告於九十
    二年十一月二十日會同原告至現場勘查，會勘紀錄記載為本
    案為自然邊坡，前因颱風災害，造成邊坡崩塌，邱君為穩定
    邊坡，擬興建駁崁等語，被告於同月二十四日以府農保字第
    ○九二○一一八一四○號函准予施作上開駁崁並應注意水土
    保持處理與維護，有水土保持申請書、會勘紀錄及該函在卷
    可佐。準此，原告擬定簡易水土保持申請書，因修築農路或
    整坡作業之需，向被告申請之範圍，自限於在上開邊坡施作
    長約二十九公尺、深約一˙二公尺、高約二˙六公尺之駁崁
    。嗣經被告於九十二年十二月二十四日及九十三年一月六日
    二度派員至實地勘查結果，依該二次會勘紀錄，除施作地點
    與原核定現場位置不符外，另有擴大整地作為停車場之嫌，
    施工中之擋土牆長約五十三米、高約三米，土方量堆積約二
    、五○○立方公尺，同段一二二－一號土地開挖整地約一七
    ○平方公尺。另被告與訴外人丙○○於本院九十三年度訴字
    第五六○號水土保持法事件審理中均稱現場施工地點確與原
    核准位置不符（該案九十四年二月十六日言詞辯論筆錄），
    現場照片（同卷三六至四六頁）亦顯示在路旁而非邊坡興建
    擋土牆，擋土牆內再置大量土石，土石與擋土牆高度相若，
    土石呈平整形狀，衡情應作為停車場之用，丙○○亦稱其與
    原告交換土地係為興建停車場之用，足見現場除施作位置及
    項目與上開被告核准簡易水土保持之內容均不相符。
三、次按水土保持法第三十三條第一項第二款所規定之違反第十
    二條至第十四條規定之一，未先擬具水土保持計畫或未依核
    定計畫實施水土保持之處理與維護者，二者要件及意義並非
    相同。未先擬具水土保持計畫者，係指水土保持義務人於上
    開規定地區之治理或經營、使用行為，未事先向主管機關申
    請核可而逕行開發行為；另未依核定計畫實施水土保持之處
    理與維護者，則指有事先向主管機關申請核准，於依主管機
    關所核准之位置及開發目的施作中，未依核准內容為水土保
    持之處理與維護。是本件在上開地點所興建之停車場，既與
    原告向被告申請水土保持計畫之位置及施作項目，均不相符
    ，已如上述，則本件應屬未事先向主管機關申請水土保持計
    畫核可，而逕行為開發之行為。
四、又行政處分以書面為之，應記載事實、理由及其法令依據，
    為行政程序法第九十六條第一項第二款所明定，且事實欄之
    記載與行為人之實際違章情節相符，並與理由及法令依據三
    者應一致，此為法治國家基本法理。本件原處分違規事實欄
    記載：「未依本府九十二年十一月二十四日府農保字第○九
    二○一一八一四○號核定之水土保持計畫實施水土保持之處
    理與維護。」，處分理由及適用法令欄則記載未依核定計畫
    實施水土保持之處理與維護者，認為上開地點所施作之擋土
    牆工程，原告有事先向被告申請，而未依核定計畫實施水土
    保持之處理與維護，與本件施工地點及項目未事先向主管機
    關申請水土保持計畫核可而逕行開發之情形不合，且上開施
    作工程為訴外人丙○○並非原告，為丙○○所陳稱該工程由
    其僱工施作在卷，至其另稱係受原告指示施作，惟依卷附丙
    ○○與原告等與其他土地共有人簽訂之土地交換協議書及土
    木工程暨土地捐贈協議書（本院卷十六及十八頁），丙○○
    與原告等交換土地之目的在於由丙○○在同段一二二－一號
    土地興建寺廟基礎工程，由原告此方取得同段一二二－六號
    土地，而依上述在同段一二二－一號土地所興建工程之狀況
    係作為停車場之用，因依協議書之規定，原告已將提供該土
    地為丙○○所有，自無再指示丙○○在其已交換出去之土地
    上之工程如何施作之必要，足認該工程係丙○○個人所為。
    是被告以原告未依核定計畫實施水土保持之處理與維護，處
    罰鍰十萬元，原處分事實記載與實際違章情節不符，而有違
    誤。
五、綜上所陳，原處分關於處罰原告罰鍰十萬元之部分，有上開
    違誤，訴願決定對此部分予以維持，亦有未合，原告請求原
    處分及訴願決定此部分均予撤銷，為有理由，應由本院將之
    均予撤銷，由被告依據本件違章事實，另為適法之處分，以
    維持法制。另依行政院農業委員會九十二年七月二十五日農
    授水保字第○九二一八一六八四八號函說明三水土保持法第
    四條規定．．．本案違規行為人應可視為前揭條文及函釋所
    稱「使用人」而得為裁罰之對象，至於土地所有權人若非實
    際違規行為人，應無裁罰之必要。本件經本院撤銷上開罰鍰
    後，由被告另為處分時，亦應查明本件違章行為雖由丙○○
    為之，原告對於丙○○之行為有無知悉及協助等情，依該函
    釋意旨而為處分，另本件事證已臻明確，爰不經言詞辯論，
    逕以判決，均併予敘明。
據上論結，本件原告之訴為有理由，依行政訴訟法第二百三十三
條第一項、第二百三十六條、第一百九十五條第一項前段、第九
十八條第三項前段，判決如主文。
中　　華　　民　　國　九十四　年　　三　月　　四　　　日
                              法  官　許　武　峰
以上正本證明與原本無異。
如不服本判決，應於判決送達後20日內，以本訴訟事件所涉及之
法律見解具有原則性者，始得向本院提出上訴狀並表明上訴理由
，經最高行政法院許可，否則不得上訴；如於本判決宣示後送達
前提起上訴者，應於判決送達後20日內補提上訴理由書（均應依
對造人數提出繕本）。提起上訴應預繳送達用雙掛號郵票390元
（34元及5元郵票各10份)。
中　　華　　民　　國　九十四　年　　三　月　　四　　　日
                              書記官  王  永  慶
